臺灣高等法院民事判決　　　　　　　　 93年度家上字第350號
上　訴　人　乙○○
訴訟代理人　王永春律師
複　代理人　胡志彬律師
被　上訴人　甲○○
訴訟代理人　林庚原律師
當事人間回復繼承權等事件，上訴人對於中華民國93年9月30日
臺灣士林地方法院93年度家訴字第16號第一審判決提起上訴並為
訴之變更、追加，經本院於94年3月1日言詞辯論終結，判決如下
：
    主  文
上訴及追加與變更之訴，並假執行之聲請均駁回。
第二審（含追加及變更之訴部分）訴訟費用，由上訴人負擔。
    事實及理由
壹、程序方面
    按繼承人有數人時，在分割遺產前，各繼承人對於遺產全部
    為公同共有，民法第1151條定有明文。繼承人因繼承而取得
    之遺產，於受侵害時，其所生之損害賠償債權，乃公同共有
    債權，依同法第831條準用同法第828條第2項規定，公同共
    有權利之行使，仍應得公同共有人全體之同意，如由公同共
    有人即繼承人中之一人或數人就此項債權為訴訟上之請求時
    ，原則上自須得其他繼承人全體之同意，始能謂當事人適格
    無欠缺（參照最高法院87年度台上字第2473號判決及77年度
    台上字第66號判決意旨）。次按，在第二審為訴之變更或追
    加，而有民事訴訟法第255條第1項第2款至第6款規定之情形
    者，雖未經他造同意，仍得為之，此為民事訴訟法第446條
    第1項但書所明定。上訴人於第2審為訴之追加，苟其請求之
    基礎事實同一者，即非法所不許。所謂請求之基礎事實同一
    ，係指變更或追加之訴與原訴之主要爭點有其共同性，各請
    求利益之主張在社會生活上可認為同一或關連，而就原請求
    之訴訟及證據資料，於審理繼續進行在相當程度範圍內具有
    同一性或一體性，得期待於後請求之審理予以利用，俾先後
    兩請求在同一程序得加以解決，避免重複審理，進而為統一
    解決紛爭者，即屬之（參照最高法院90年度台上字第16號判
    決意旨）。本件上訴人在原法院係依繼承回復請求權之法律
    關係請求被上訴人給付新台幣（下同）1,681,189元本息及
    移轉登記坐落台北市○○區○○段2小段217地號及其上建物
    即門牌號碼台北市○○區○○路2段122號房屋、坐落台北市
    中山區○○段○○段（原判決誤為2小段，見本院卷第38頁）
    439地號土地及其上建物即門牌號碼台北市○○區○○街125
    巷6之2號房屋所有權（實應登記為被上訴人所有）權利範圍
    各1/3予上訴人。嗣於本院主張林矛之遺產為全體繼承人之
    公同共有，被上訴人侵害其公同共有遺產，乃追加侵權行為
    為、所有物物上請求權之法律關係，以「先位聲明」請求：
    被上訴人應給付上訴人1,681,189元及自89年10月12日起至
    清償日止，按年息5%計算之利息，並將坐落台北市○○區○
    ○段2小段217地號土地所有權權利範圍1/4及其上建物即門
    牌碼台北市○○區○○路2段122號房屋權利範圍全部、坐落
    台北市○○區○○段3小段439地號土地所有權權利範圍1/4
    及其上建物即門牌號碼台北市○○區○○街125巷6之2號房
    屋權利範圍全部（下稱系爭房地），以被上訴人名義之登記
    塗銷，協同上訴人辦理與被上訴人暨訴外人張淑娟之公同共
    有之繼承登記（就金錢請求部分，僅追加訴訟標的法律關係
    ，就其餘請求部分，除追加法律關係外，並變更訴之聲明）
    。另追加「備位聲明」：確認系爭房地為上訴人與被上訴人
    暨張淑娟3人公同共有，被上訴人應塗銷其個人名義之登記
    。核其請求均係屬基礎事實同一，合於同法第255條第1項第
    2款之情事，依上開規定，無庸得對造同意，應予准許。且
    林矛之繼承人除兩造外，尚有訴外人張淑娟，雖上訴人提起
    本件訴訟，未併列張淑娟為原審共同原告，惟張淑娟已同意
    上訴人提起本件訴訟，有林矛之繼承系統表、
    淑娟之同意書附卷可稽（見原法院士家調字卷第12至14頁、
    本院卷第36頁），是上訴人提起本件訴訟，核與上開規定相
    符，尚難謂其當事人適格有所欠缺，合先敘明。
貳、實體方面
一、本件上訴人主張：兩造及張淑娟均為林矛之繼承人，林矛於
    民國86年3月20日因腦中風住進新光醫院，即呈失語症並左
    側半癱，89年4月25日進行開顱手術摘除腦癌而呈植物人狀
    態，嗣病情惡化，於同年10月11日死亡。林矛生前住居台北
    ，並將所有財產及文件交付被上訴人保管，其死亡後，被上
    訴人卻避談代管遺產及繼承分割事宜，經伊一再催請，始告
    知林矛之遺產約值6,000,000餘萬元，因其平日侍母辛勞，
    故應分得該遺產之1/2，其餘1/2始分配予伊及張淑娟（即每
    人各1500,000元），並要求伊等簽立拋棄書與協議書始願付
    款。然被上訴人隱匿林矛之其他財產，伊及張淑娟並不知上
    開情事，於90年7月6日簽立該拋棄書及協議書。嗣伊發現被
    上訴人於87年間擅將林矛之存款5,043,567元領取一空，復
    於林矛死亡後將已屬遺產之系爭房地偽造林矛名義移轉登記
    於自己名下，伊已於91年3月2日發函撤銷因被詐欺而簽署之
    該拋棄書及協議書，並對被上訴人提出偽造文書之刑事告訴
    ，該存證信函被上訴人已於同年月4日收受，有回執可證，
    故該協議書及拋棄書已失其效力。又伊並未向法院辦理拋棄
    繼承手續，因此，該拋棄書並不發生拋棄繼承之效力，伊仍
    有繼承權。按「繼承人自繼承開始時，除本法另有規定外，
    承受被繼承人財產上之一切權利、義務。」民法第1148條定
    有明文，經查林矛之前開遺產，既係遭被上訴人以虛偽買賣
    之原因移轉登記為被上訴人個人名義，但因前開不動產所有
    權尚未辦理分割，仍屬伊與被上訴人暨張淑娟公同共有之財
    產，由於遭被上訴人侵害登記為其個人名義，故被上訴人自
    有將之塗銷並協同伊辦理與被上訴人暨張淑娟公同共有之義
    務。至於被上訴人竊領銀行存款5,043,567元部份，因屬種
    類之債，且動產之產權移轉，係以交付為生效要件，既於分
    割前已遭被上訴人竊領，伊就該可分之現金應繼分僅有1/3
    ，故請求被上訴人給付其1/3即1,681,189元及其法定遲延利
    息。至伊雖曾調閱系爭房地之移轉過戶資料及拿到遺產免稅
    證明書，並查閱林矛存款情形，惟僅知分別遭移轉、提領，
    無法確定伊繼承權有受侵害之事實，伊於發函撤銷時始知悉
    繼承權遭受侵害。伊係依所有物物上請求權之作用及侵權行
    為法律關係為請求權，自該發函時起2年內提起本件訴訟，
    並未罹於時效。爰於原法院為其敗訴之判決、經其提起上訴
    後，將其原審聲明：「求為命被上訴人給付上訴人1,681,18
    9 元本息、將系爭房地之所有權權利範圍各1/3移轉登記予
    上訴人之判決」，變更、追加為「先位聲明」：(一)原判決廢
    棄。(二)上開廢棄部分，被上訴人應給付上訴人1,681,189元
    及自89年10月12日起至清償日止，按年息5%計算之利息。(三)
    被上訴人應將系爭房地以被上訴人名義之登記塗銷，協同上
    訴人辦理與被上訴人暨訴外人張淑明之公同共有之繼承登記
    。(四)第2項聲明上訴人願供擔保，請准宣告假執行。「備位
    聲明」：確認系爭房地為上訴人與被上訴人暨張淑娟3人公
    同共有，被上訴人應塗銷其個人名義之登記。
二、被上訴人則以：上訴人於林矛死亡後之90年5月1日，曾向士
    林地政事務所申請調印系爭房地移轉登記之全部資料，於同
    年6月間，亦曾向台北市國稅局申請調閱林矛86年度申報所
    得稅之財產明細表，對於系爭房地已移轉及銀行存款已結清
    ，均非常清楚，經多次說明討論、討價還價，始於90年7月6
    日在其委任之律師徐滄明見證下簽訂協議書及拋棄書，於該
    協議書第2條約明：「甲方（即另一繼承人張淑娟）、乙方
    （即上訴人）同意被繼承人林矛遺產全部歸丙方（即伊）所
    有，無論已過戶或未過戶遺產均不得異議，甲、乙方日後亦
    不得再對丙方為任何主張或請求。」，因此，上訴人之繼承
    權已因該協議之成立而消滅，當無再提出任何請求之理。況
    自該協議書簽訂日起至上訴人提起本件訴訟，已逾2年，其
    請求權已罹時效而消滅，自不得請求等語，資為抗辯。並於
    本院答辯聲明：駁回對造之上訴、追加、變更之訴及假執行
    之聲請。
三、本件上訴人主張兩造及張淑娟均為林矛之繼承人，林矛於89
    年10月11日去世，其曾向財政部台北市國稅局申請遺產納稅
    免稅證明書等情，業據其提出
    證明書、死亡證明書、及免稅證明等為證（見原法院士家調
    字卷第12至18頁，本院卷第71之1頁），復為被上訴人所不
    爭執，固堪信為真實。
  (一)惟按被詐欺而為意思表示者，依民法第92條第1項之規定，
    表意人固得撤銷其意思表示，惟主張被詐欺而為表示之當事
    人，應就此項事實負舉證之責任（最高法院21年上字第2012
    號、44年台上字第75號判例參照）。倘其所提出之證據，不
    足為主張事實之證明，自不能認其主張之事實為真實。又原
    告於其所主張之起訴原因，不能為相當之證明，而被告就其
    抗辯事實，已有相當之反證者，當然駁回原告之請求（同院
    20年上字第2466號判例參照）。本件上訴人以其與張淑娟於
    90年7月6日就林矛遺產分配所簽訂之協議書及拋棄書，係遭
    被上訴人詐欺所致，其已於91年3月2日發函撤銷該意思表示
    為由，主張被上訴人應負侵權行為之損害賠償責任，雖提出
    該協議書及拋棄書、存證信函為證，然為被上訴人所否認，
    揆諸上開說明，自應由上訴人就其被詐欺即上訴人有不法侵
    害行為之利己事實，負舉證之責。
  (二)查於本院闡明上訴人如何證明其被詐欺而書立「協議書」及
    「拋棄書」之主張為真正時，上訴人自承：「除了發存證信
    函以外沒有其他證據」（見本院卷第78頁筆錄）。按存證信
    函既為上訴人所製作之文書，所載內容且為被上訴人否認真
    實，自無從證明被上訴人有何施用詐術之侵害行為，上訴人
    不得以之作為利己之證據。茲上訴人既不能提出其他積極之
    證據以證明其因遭被上訴人詐欺而書立該文書，則其以被詐
    欺為由，撤銷該二文書所為拋棄繼承林矛財產之意思表示，
    依法已屬無據。況上訴人自承（見本院卷第59頁筆錄）早在
    簽立協議書及拋棄書之前2個月即90年5月1日，已向地政事
    務所申請系爭不動產之移轉登記資料，應知系爭不動產已分
    別於89年10月16日及17日移轉登記為被上訴人所有（見同上
    卷第36、39頁，原法院士家調字卷第23至26頁之建物及土地
    登記謄本）；復於同年6月間，向台北市國稅局申請被繼承
    人林矛生前申報所得稅之財產明細表，其備註欄更明載系爭
    不動產均屬「已贈與財產」（見同上卷第71-1頁），足見被
    上訴人抗辯上訴人在書立「協議書」及「拋棄書」之前，應
    已獲悉被上訴人取得系爭不動產及存款之事等語，尚非無據
    。是上訴人依侵權行為之法律關係所為本件「先位」及「備
    位」之請求，自屬不能證明而無可取。
  (三)次按繼承開始時，未自命為繼承人，獨自行使遺產上之權利
    ，而排除其他合法繼承人，僅在辦理繼承登記及處分繼承財
    產時，以不法手段排除其他繼承人，係侵害因繼承所取得之
    財產權利，而非侵害繼承權，應無民法第1146條第1項繼承
    回復請求權之適用。本件上訴人主張被上訴人於協議處理被
    繼承人林矛之遺產時，隱匿侵吞部分遺產，乃依民法第1146
    條第1項規定主張回復繼承權，惟兩造既曾協議分配遺產事
    宜，並簽署協議書及拋棄書，已如前述，則被上訴人顯無自
    命為唯一繼承人，獨自行使遺產上之權利，而排除上訴人等
    合法繼承人行使權利情形，是縱認上訴人之主張為真，亦係
    侵害繼承人因繼承所取得之財產權利，則上訴人依民法第11
    46條第1項規定請求回復繼承權，亦無理由。又被上訴人並
    不否認於林矛生前領走存款5,043,567元，然該存款既早在
    林矛89年10月11日死亡前即為被上訴人取得，自非林矛之遺
    產，上訴人以遺產繼承人即公同共有人之身分，請求被上訴
    人給付該金額1/3本息，於法仍有不合。此外，縱認上訴人
    此部分之主張為真實，因上訴人自承林矛之遺產尚未分割，
    即屬繼承人公同共有之財產，其以應繼承分之額度，請求被
    上訴人給付存款1/3，更非適法。
  (四)再者，上訴人既未能證明系爭拋棄書及協議書係遭詐欺而簽
    署，該拋棄書及協議書仍屬有效，已如前述。而依「拋棄書
    」所載，「張淑娟、乙○○二人同意拋棄繼承林矛之遺產，
    全部遺產均由另一繼承人甲○○一人繼承.... 」，「協議
    書」亦明載：「一丙方（即被上訴人）同意完成簽約後30日
    內給付甲方（即張淑娟）、乙方（即上訴人）各新台幣1,70
    0,000元整。二甲方、乙方同意被繼承人林矛遺產全部歸丙
    方所有，無論已過戶或未過戶遺產均不得異議，甲、乙方日
    後亦不得再對丙方為任何主張或請求。」（見原法院士家調
    字卷第17至18頁），上訴人並曾收受該1,700,000元（見原
    法院卷第47、48頁），顯見被上訴人已依該協議書履行，且
    為上訴人受領，則於上訴人舉證證明已合法撤銷該協議書及
    拋棄書之意思表示前，自不得再就林矛生前之財產主張任何
    權利。
四、綜上所述，上訴人主張其係林矛之遺產繼承人，就系爭不動
    產及遭被上訴人提領之銀行存款有公同共有關係，並基於繼
    承回復、侵權行為及所有物物上等請求權之法則，「先位請
    求」被上訴人給付1,681,189元本息，及將系爭房地以被上
    訴人名義之登記塗銷，協同上訴人辦理與張淑明之公同共有
    繼承之登記，及「備位請求」確認系爭房地為上訴人與被上
    訴人暨張淑娟3人公同共有，被上訴人應塗銷其個人名義之
    登記，均非正當，不應准許。原法院為上訴人敗訴之判決，
    核無違誤，應予維持。上訴及追加、變更之訴意旨，仍執陳
    詞，指摘原判決不當，求予廢棄改判，為無理由，均應予以
    駁回。上訴人既遭敗訴判決，其假執行之聲請亦失所附麗，
    併予駁回。
五、本件事實已臻明確，因民事訴訟認定事實不受刑事訴訟之拘
    束，故上訴人所提出之刑事偽造文書罪告訴、上訴人書立之
    拋棄書是否發生拋棄繼承之效力、及兩造其餘攻擊防禦方法
    及證據，核與判決結果不生影響，爰不再逐一論述，併此敘
    明。
據上論結，本件上訴為無理由，依民事訴訟法第449條第1項、第
78條判決如主文。
中　　華　　民　　國　　94　　年　　3 　　月　　15　　日
                  民事第十七庭審判長法　官  沈 方 維
　　　　　　　　　　　        　　　法　官  陳 金 圍
　　　　　　　　　　　      　  　　法　官  王 淇 梓
正本係照原本作成。
如不服本判決，應於收受送達後二十日內向本院提出上訴書狀，
其未表明上訴理由者，應於提出上訴後二十日內向本院補提理由
書狀（均須按他造當事人之人數附繕本）上訴時應提出委任律師
或具有律師資格之人之委任狀；委任有律師資格者，另應附具律
師資格證書及釋明委任人與受任人有民事訴訟法第四百六十六條
之一第一項但書或第二項（詳附註）所定關係之釋明文書影本。
中　　華　　民　　國　　94　　年　　3 　　月　　15　　日
　　　　　　　　　　　　　　　　　  書記官  吳 碧 玲
附註：
民事訴訟法第四百六十六條之一（第一項、第二項）：
對於第二審判決上訴，上訴人應委任律師為訴訟代理人。但上訴
人或其他法定代理人具有律師資格者，不在此限。
上訴人之配偶、三親等內之血親、二親等內之姻親，或上訴人為
法人、中央或地方機關時，其所屬專任人員具有律師資格並經法
院認為適當者，亦得為第三審訴訟代理人。
